【裁判字號】    90,重上,242
【裁判日期】    901003
【裁判案由】    確認通行權存在
【裁判全文】
臺灣高等法院民事判決  九十年度重上字第二四二號
      上  訴  人    台北市政府
      法定代理人    馬英九
      被上訴人      乙○○
                    甲○○
右當事人間確認通行權存在事件，上訴人對於中華民國九十年五月三十日臺灣臺北地
方法院八十八年度訴字第二三八九號第一審判決提起上訴，本院判決如左：
    主    文
上訴駁回。
第二審訴訟費用由上訴人負擔。
    事    實
甲、上訴人方面：
一、聲明：(一)原判決廢棄。(二)駁回被上訴人在第一審之訴。
二、陳述：除與原判決記載相同者外，補稱略以：
（一）因土地一部之讓與或分割，致有不通公路之土地，僅得通行受讓人或讓與人或
      他分割人之所有地。原審判決固然以被上訴人系爭八五０之二、八五一之一地
      號土地分別自八五０、八五一地號土地分割出來，係逕為分割之結果，並非被
      上訴人之任意行為，據以認定被上訴人得主張鄰地通行權云云，惟查該四筆土
      地逕為分割乃七十年間之事情，且分割後係變成八五一、八五０之二、八五一
      之一地號土地需經由八五０地號土地對外通行至公路，而被上訴人於八十一年
      四、五月間同時購買了上開四筆土地，則被上訴人系爭八五一之一、八五０之
      二地號土地經由八五０地號繼續通行。然被上訴人卻貪圖利益，將其所有八五
      ０、八五一地號土地與他人所有之土地合併成現今之八二六地號土地（與讓與
      之效果相當），而喪失對八五０、八五一地號之獨立所有權，並導致八五一之
      一、八五０之二地號土地需經由他人之土地始能對外聯絡之情形，則揆諸前揭
      說明，被上訴人自僅得通行八二六地號土地，殊無課上訴人負擔之理。
（二）次按被上訴人系爭八五０之二、八五一之一地號土地無法通行至公路，係被上
      訴人任意行為所致，不得主張民法第七百八十七條。被上訴人所有系爭八五０
      之二、八五一之一地號土地，原係自八五０、八五一地號土地分割出來，且上
      開四筆地號土地皆為被上訴人於八十一年五、六月間取得，而八五０地號土地
      原即與道路相通，可供八五０、八五一、八五０之二、八五一之一地號土地通
      行，後被上訴人竟將渠所有之八五０、八五一地號土地與其他土地合併興建四
      、五十戶大樓出售而讓與他人牟利，且於八二六地號土地興建預售屋時，即任
      意放棄對於八二六土地之鄰地通行權，未為系爭八五０之二、八五一之一地號
      土地預留任何道路，實則按原告對八二六地號土地亦有所有權持分之地位，其
      主張通行權應無任何困難之處，況且在八二六地號土地興建大樓之時，如能配
      合整體之規劃、施工而預留道路，必定能舖設較現今被上訴人所主張通行權之
      通道更為便捷、平坦及寬大之道路。
（三）被上訴人主張其無法經由原八五０、八五一地號土地與公路相通之原因，係因
      土地間垂直落差巨大，地形障礙云云，上訴人否認之，況且被上訴人既曾主張
      渠自民國五十年代即居住於此，何以從未提出八五０、八五一地號土地興建大
      樓前之照片加以證明？亦從未證明渠歷來即利用上訴人所有八四九、八四九之
      三地號土地通行之事實？又設若被上訴人所言垂直落差大一節為真，何以被上
      訴人於八五０、八五一地號土地上之大樓興建完成後，始行對上訴人系爭八四
      九、八四九之三地號土地主張有鄰地通行權？被上訴人從未對上開事實為說明
      、舉證。實則該地形之落差根本係被上訴人在八五０、八五一地號興建四、五
      十戶之兩棟大樓所致，且經原審現場屢勘，被上訴人猶在其土地與八五０、八
      五一地號土地間之擋土牆內興建地下室，益證該垂直落差乃被上訴人故意造成
      ，並非原來地形即為如此。
（四）現場履勘結果，益證被上訴人自始不在其原有土地保留通路，事後再對鄰地主
      張通行權之意圖，顯然違反誠信原則。
（五）被上訴人所提證三台灣電力公司函，並無法證明即為被上訴人現有之房屋，證
      四鄰居林正欽等證明書、證五房屋讓渡契約、證六吳木榮收據、證七台北市政
      府函，被上訴人雖係用以證明被上訴人早居於此，然此項證據應與證明系爭通
      道是否早已存在、系爭土地是否存有天然障礙等事項無涉。又上訴人對於被證
      五、被證六及被證七號證據之形式真正及實質真實均否認之。
（六）證人陳送來與洪清三其等與被上訴人均屬舊識，證人地位已有偏頗，其證言當
      不可盡信。
三、證據：除援用原審提出者外，補提照片二紙、幼獅公司出版公路線設計規範節錄
    影本為證。
乙、被上訴人方面：
一、聲明：駁回上訴
二、陳述：除與原判決記載相同者外，補稱略以：
    (一)本件涉及相關土地為八五一、八五一之一、八五０、八五０之二、八二六、八
      四九、八四九之三等地號土地，其中八五一之一分割自八五一，八五０之二分
      割自八五０，而八五一及八五０復合併入八二六地號，八四九之三則分割自八
      四九號土地。前開三筆土地分割為六個地號乃因台北市政府基於行政公權力於
      民國七十一年間逕為分割。分割目的為土地管制，而八五一、八五０、八四九
      地號土地部分劃為建地，保留原地號。而地勢陡峻，垂直落差達五公尺以上部
      分土地則分割出八五一之一、八五０之二、八四九之三等地號，劃為林地保護
      地。
    (二)查八五二地號土地為袋地無道路可通，唯有八五０號土地接道路出口而已，然
      而因八五０與八五０之二號土地分割，兩者相接線最低垂直落差五分尺以上，
      懸崖陡峭完全無法通行，經原審現場履勘屬實，並有擋土設施結構圖高五尺以
      上可查，復據證人洪清三、陳送來證述甚詳。
    (三)上訴人所有八四九號土地分割出之八四九之三土地，亦須經由系爭八四九之三
      、八四九號土地通路，然後又須通過八五一之一、八五０之二土地始能進出管
      理使用，此外無任何道路可以進出八四九之三號土地。
三、證據：除援用原審提出者外，請求訊問證人洪清三、陳送來。
    理    由
一、兩造爭執要旨
    本件被上訴人於原審起訴主張，被上訴人共有坐落台北市○○區○○街三小段八
    五一之一地號土地及被上訴人乙○○所有同小段八五○之二地號土地，與公路無
    適宜之聯絡，唯一出路須經由上訴人所有同小段八四九之三地號、八四九地號二
    筆土地（下稱系爭八四九、八四九之三土地），被上訴人現通行處即如原判決附
    圖所示之黃色及斜線位置乃為損害最小之處，惟為上訴人所禁止通行，爰依民法
    第七百八十七條規定，請求確認被上訴人就上訴人所有系爭八四九、八四九之三
    土地如附圖所示之黃色、斜線位置有通行權存在。上訴人則以被上訴人所有系爭
    八五○之二、八五一之一地號土地，係自原八五○、八五一地號土地分割而來，
    被上訴人輾轉取得所有權，依民法第七百八十九條規定，被上訴人僅得主張對於
    分割土地有通行權，不得主張對於上訴人系爭土地有通行權。且被上訴人上開八
    五一之一與八五０之二土地，如由八五○地號土地進出亦可與公路聯絡，被上訴
    人竟將將八五○地號土地出售與他人興建房屋，未保留自己通行之道路，顯亦違
    反誠信原則等語置辯。
二、兩造不爭執部分
    被上訴人主張坐落台北市○○區○○街三小段八五一之一地號土地為被上訴人二
    人所共有，同小段八五○之二地號土地則為被上訴人乙○○所有，上開二筆土地
    上接同小段八五三之一、八五四地號土地，右側及前側則為同小段八二六地號（
    即由八五一、八五○地號土地合併），左側及左前側為同小段八四九之三、八四
    九地號土地，與位於系爭土地前方之台北市○○街六百巷道路及後方道路並無聯
    絡之事實，有地籍圖在卷可稽，並為兩造所不爭執，復有原審法院於八十八年十
    二月十日履勘現場，製有勘驗筆錄一紙在卷可憑。又被上訴人所有系爭八五一之
    一、八五○之二地號土地上建有地面二層、地下一層之樓房，自該房屋至台北市
    ○○街六百巷道路舖有枕木步道，並沿著如附圖所示之黃色位置至上訴人所有之
    八四九地號土地，由上訴人所有之八四九地號土地出入等事實，復有原審勘驗筆
    錄暨附圖及照片在卷可稽，就此事實部分均應認為真正。
三、得心證之理由
（一）就有無民法第七百八十九條第一項通行權限制之爭議
      上訴人否認被上訴人對系爭土地有通行權，辯稱被上訴人乙○○原購入第八五
      ０、八五一、八五０之二、八五一之一號四筆土地，嗣將八五０、八五一與他
      人合併成八二六地號，喪失獨立所有權，而屬土地一部讓與之任意行為，而有
      民法第七百八十九條第一項情形，其僅能通行八二六號土地，不得主張通行其
      所有系爭土地等語。但查：
    １、民法第七百八十九條第一項雖規定「因土地一部之讓與或分割致有不通公路
        之土地者，不通公路土地之所有人，因至公路，僅得通行受讓人或讓與人或
        他分割人之所有地」，但核本條係指該不通公路之結果，乃基於當事人之任
        意行為所導致，讓與人任意讓與土地、受讓人任意受讓土地，及分割人任意
        分割土地時，對於可能造成不能與公路為適宜聯絡之情形，為其所預見而得
        事先安排，以免周圍地受其牽連而負通行義務而言（最高法院五十二年台上
        二八六五號判決參考）。且按鄰地通行權係為達土地利用之社會經濟目的，
        所賦予土地所有人之法律上當然負擔，原具有準物權之請求權性質，不因嗣
        後土地之輾轉讓與，而使原有通行權消滅。再者，鄰地通行權之性質為土地
        之物上負擔，隨土地而存在，於土地所有人將其一筆土地同時分割成數筆，
        再同時讓與數人之情形，亦有其適用。倘土地一部之讓與或分割，非基於當
        事人之任意行為所致，於讓與或分割，及經輾轉讓與第三人後，始發生此情
        形，自無該條之適用。
    ２、經查同小段八五一之一係由八五一地號土地分割而來；八五０之二則由八五
        ○地號土地分割而來，原八五○、八五一地號土地之分割，係依台北市政府
        七十年一月五日府工二字第五五五九號公告圖「信義路五段附近山邊地區細
        部計晝案內保護區界線部分椿位」，辦理保護區、住宅區使用分區，而於七
        十一年間逕為分割，有被上訴人提出之台北市政府地政處測量大隊八十八年
        十月二十五日北市地測二字第八八０六五八０六００號函及土地登記謄本之
        登記原因欄載「逕為分割」可按，足證上開分割之事實，並非係因上訴人所
        稱之任意分割，自陷無道路通行，非無法預見事先安排之情事。是以系爭被
        上訴人所有上開土地與道路不能相通之原因，乃因台北市政府七十一年之逕
        為分割所致。再查，被上訴人乙○○取得八五○之二、八五一之一地號土地
        所有權在民國八十一年四、五月間；被上訴人乙○○、甲○○取得八五一之
        一地號土地所有權在八十一年六月間，分別受讓自訴外人陳耀燦、林福仁、
        林福禮、林保賢之八五一之一、八五○之二兩筆土地，亦有土地登記謄本在
        卷可憑，亦非因被上訴人之前手任意行為所造成，無民法第七百八十九條之
        適用。被上訴人嗣後受讓上開土地所有權，自無前揭七百八十九條第一項規
        定之適用。
（二）被上訴人是否任意放棄第八五０土地之通行權
    １、上訴人固再辯稱分割後之八五一、八五０之二、八五一之一地號土地固需經
        由八五０地號土地對外通行至公路，但被上訴人於八十一年四、五月間同時
        購買了上開四筆土地，則被上訴人系爭八五一之一、八五０之二地號土地經
        由八五０地號繼續通行。被上訴人竟將其所有八五０、八五一地號土地與他
        人所有之土地合併成現今之八二六地號土地，而與讓與效果相當，致喪失對
        八五０、八五一地號之獨立所有權，並導致八五一之一、八五０之二地號土
        地需經由他人之土地等語，因認被上訴人有任意放棄第八五０號土地通行權
        情事。但查被上訴人乙○○固曾為八五０土地之所有權人，其後與他人土地
        合併後，惟其持分僅有三分之二，不能謂即為得單獨行使權利之人。且民法
        第七百八十九條第一項係規定因「土地」一部之讓與或分割致有不通公路之
        土地者言，此所稱之「土地」係指該須通行他人土地之袋地本身而言，因此
        被上訴人所有之八五０、八五一地號土地縱與他人土地合併成為八二六號土
        地，亦非被上訴人所有主張袋地通行權之系爭八五一之一及八五０之二土地
        ，上訴人上開所稱任意放棄對原八五０地號土地之通行權等語，洵屬無據。
    ２、再者，被上訴人所有系爭八五一之一、八五０之二土地周圍土地，上臨八五
        三之一地號土地為山丘頂無出路，右側臨陡坡其下方已興建樓房，地勢陡峻
        。八五一之一與八五０之二土地與前側之合併後之八二六（即八五０土地與
        他人合併後之地號）土地連接處，垂直落差達五公尺以上，坡度甚陡，有原
        審法院勘驗筆錄及照片可稽，被上訴人亦無從自該土地出入，上訴人主張可
        自原八五０土地出入，亦非有據，而不足採。
（三）被上訴人是否違背誠信之爭議
      上訴人稱被上訴人自始不在原有土地上預設道路，而有違背誠信原則等語。但
      查本件被上訴人系爭土地與前方之八五一、八五○地號土地，係因地形上之因
      素，區分保護區、住宅區而逕為分割，自前方之八五一、八五○地號即現行之
      八二六地號土地通行，坡度過陡，且該土地上現已興建大樓，通行較不便。而
      自上訴人所有之土地通行，則陡度較緩。再者，被上訴人早即一直使用上訴人
      所有系爭土地以供通行，業據證人洪清三、陳送來到庭結證屬實，上訴人任意
      臆測證人之證詞，當無可取。況被上訴人上開土地，上臨八五三之一地號土地
      為山丘頂無出路，右側臨陡坡其下方已興建樓房，地勢陡峻。系爭土地與前側
      之八二六地號土地連接處，垂直落差達五公尺以上，坡度甚陡，由八五一之一
      地號土地經八五○之二地號至八四九之三地號土地，坡度則較緩和，另八四九
      地號土地之左側有駁崁，下方為水溝，不宜行走；沿右側邊界處行走，為對上
      訴人之損害屬最小之處，亦據原審法院二次現場履勘無訛，有勘驗筆錄及現場
      照片在卷可按，堪認被上訴人上開之主張為可採，上訴人以違反誠信原則為辯
      ，即屬無據。從而上訴人主張自原通行處即如附圖黃色位置、斜線位置，即沿
      上訴人所有系爭八四九之三、八四九地號土地邊界通行，自屬有理由。
（四）通行權道路路寬部分
      上訴人再抗辯稱依交通部頒布之「公路路線設計規範」人行道寬度亦僅一點五
      公尺而已，被上訴人主張路寬二點米公尺，自有過當等語。但查上訴人所稱之
      「公路路線設計規範」人行道寬度，並非就民法七百八十七條通行權寬度而規
      範，自無拘束力，當由法院依當地環境、須用人使用道路之用途等具體情況資
      為審酌。查系爭道路通行權之目的係為供被上訴人住家出入使用必要，且核該
      通行道路依山而立，路之一邊為垂直陡坡，如僅以一點五公尺，對被上訴人之
      出入該道路誠屬過窄，本院認應以被上訴人所主張之二點五公尺寬度為當，上
      訴人所辯，當無可採。
四、綜上所述，被上訴人主張對於上訴人所有如附圖所示之黃色、斜線位置土地有通
    行權存在，為可採信，上訴人上開所辯不足採。從而原審確認對於上訴人所有系
    爭八四九、八四九之三地號土地如附圖黃色及斜線位置有通行權存在，洵無違誤
    。上訴意旨指摘原判決不當，求予廢棄改判，為無理由，應予駁回。
五、據上論結，本件上訴為無理由，爰判決如主文。
中      華      民      國    九十      年      十      月      三      日
                                  民事第九庭
                                      審判長法  官  吳  謙  仁
                                            法  官  蘇  瑞  華
                                            法  官  魏  大  喨
右正本係照原本作成。
如不服本判決，應於收受送達後二十日內向本院提出上訴書狀，其未表明上訴理由者
，應於提出上訴後二十日內向本院補提理由書狀（均須按他造當事人之人數附繕本）
上訴時應提出委任律師或具有律師資格之人之委任狀；委任有律師資格者，另應附具
律師及格證書及釋明委任人與受任人有民事訴訟法第四百六十六條之一第一項但書或
第二項（詳附註）所定關係之釋明文書影本。
中      華      民      國    九十      年      十      月    十一      日
                                            書記官  黃  美  玉
附註：
民事訴訟法第四百六十六條之一（第一項、第二項）：
對於第二審判決上訴，上訴人應委任律師為訴訟代理人。但上訴人或其法定代理人具
有律師資格者，不在此限。
上訴人之配偶、三親等內之血親、二親等內之姻親，或上訴人為法人、中央或地方機
關時，其所屬專任人員具有律師資格並經法院認為適當者，亦得為第三審訴訟代理人
。


司法院資訊處製作；財團法人民間司法改革基金會備份。
